【裁判字號】    96,國,9
【裁判日期】    970222
【裁判案由】    國家損害賠償
【裁判全文】
臺灣桃園地方法院民事判決                 96年度國字第9號
原      告  甲○○
                        號
訴訟代理人  丙○○
            丁○○
            乙○○
被      告  國防部陸軍司令部
法定代理人  庚○○
訴訟代理人  己○○
            辛○○
上列當事人間請求國家損害賠償事件，於民國97年1 月23日言詞
辯論終結，本院判決如下：
    主      文
原告之訴及其假執行之聲請均駁回。
訴訟費用由原告負擔。
    事實及理由
一、原告起訴聲明：被告應給付原告新台幣（下同）2,000,000
    元及利息，後擴張聲明如後開原告聲明所示，依民事訴訟法
    第255 條第1 項第3 款規定，應予准許。
二、原告主張：原告於民國93年8 月16日入伍至成功嶺受訓，同
    年9 月21日結訓分發在被告所屬金門防衛司令部（下稱金防
    部）砲兵指揮部砲2 營砲5 連擔任「有線電作業兵」，並非
    受有專長訓練之彈藥兵，竟遭被告所屬公務員即連長戊○○
    派令搬運重達百餘公斤之240 砲彈及105 砲彈，原告服從軍
    令搬運砲彈，或因不諳動作要領肇致脊椎受傷，經向連長戊
    ○○反應脊椎不適，仍派令原告搬運彈藥，致使原告傷勢加
    劇，連長戊○○更以部隊基訓期間不宜經常請假為難，不准
    原告請假外出就醫，導致積小傷成大傷，原告遲至94年3 月
    28日返台就醫，經診斷為「第4 腰椎弓解離合併第4 、5 腰
    椎間不穩定」，隨即住院手術治療，而於原告之「第4 、5
    腰椎後位鋼釘植入及後外側骨融合術」，共植入4 支鋼釘及
    取自原告臀部骨塊填補脊椎弓解處，惟因傷病之嚴重，已造
    成原告受有「活動度為前屈60度、背屈15度；肌電圖顯示右
    側第5 腰椎神經根病變；重度機能障礙」之重大傷害，被告
    所屬公務員不當令原告搬運彈藥，無視已受傷之原告仍令其
    搬運彈藥，無正當理由不准原告請假就醫，於執行公務之指
    揮、管理部隊上確有故意過失並致原告受有損害，原告先於
    95年8 月16日以書面請求被告賠償損害遭拒，爰依國家賠償
    法第2 條第2 項前段及民法第193 條、第195 條之規定，請
    求被告賠償原告後續所需支出之醫療暨復健費用1,210,000
    元、醫療器材暨營養品費用564,625 元、就醫往返交通費3,
    630,000 元，減少勞動能力損失2,131,019 元及精神慰撫金
    2,000,000 元，以上共計9,535,644 元及自95年8 月18日起
    加付法定遲延利息等語，並聲明：(一)被告應給付原告9,535,
    644 元及自95年8 月18日起至清償日止，按年息5%計算之利
    息。(二)願供擔保請准宣告假執行。
三、被告則以：原告於93年11月入伍結訓撥交被告所屬金防部砲
    指部砲2 營砲5 連後，適逢單位基地訓練，期間單位彈藥由
    營部搬運至連上乃屬砲兵連之一般性軍事勤務，並非屬彈藥
    兵職責，單位幹部在執行搬運彈藥任務前，均已下達安全規
    定與搬運彈藥教學，並詢問有無身體不適人員，且搬運過程
    中均全程參與指導及監督人員有無身體不適情形，並無違反
    法令派遣任務情事。原告係於94年3 月23日始向連長戊○○
    反映大學期間參加網球社，脊椎受有舊傷，而連長戊○○得
    知後即予免除其所有衛哨及其他公差勤務，只需跟隨部隊集
    合點名，其餘時間均在寢室休養，並安排至金門花崗石醫院
    就診，隨即於94年3 月28日返台就醫，並於同年4 月20日在
    三軍總醫院進行手術，同年5 月2 日出院後，應原告之父要
    求准予續假至同年月17日，期間原告之父又提出要求再續假
    1 個月在家進行療養，然因囿於法令無法核准，惟於原告返
    部後即安排住進南雄醫務所療養，同時並積極辦理其傷殘撫
    卹事宜，亦無原告所指不配合請假致其無法即時就醫及續行
    服勤之情事，原告符合常備兵傷殘停役標準，其家屬亦請求
    為期辦理停役，並將相關診斷證明資料送交部隊辦理，而依
    規定為原告辦理停役。又軍隊為有紀律之武裝戰鬥團體，戰
    時任務為作戰，平時則為作戰準備而訓練，為達訓練目的，
    避免官兵逃避訓練，除具4 級以上醫院證明得予體能鑑測免
    測人員外，均應全員受測。依國防部89年6 月1 日印頒國軍
    內部管理實務工作指導手冊02209 對於國軍官兵全民健保就
    醫（診）管理規定，為利人員管制，官兵離開營區至醫療院
    所看病，均應報備完成請假手續後，始得為之；如須轉診則
    由醫官開立轉診單；病癒返營，應檢附醫院就醫證明銷假，
    如經住院或門診治療後，有需要後續休養恢復之相關證明者
    ，單位得核准於營區內實施休養，原告自陳在學期間即已受
    傷，因甫入營，未將舊傷情況報告長官，連長戊○○知悉後
    即予免除其公差勤務，安排就醫後送事宜，被告所屬公務員
    就原告傷殘並無故意過失，原告之請求即為無理由等語置辯
    ，並為答辯聲明：(一)駁回原告之訴及其假執行之聲請。(二)如
    受不利之判決，願供擔保請准宣告免為假執行。
四、兩造不爭執之事實：
  (一)原告於93年8 月16日入伍後經分發在被告所屬金防部砲兵指
    揮部砲2 營砲5 連擔任「有線電作業兵」，非受有專長訓練
    之彈藥兵，惟被告所屬公務員即連長戊○○仍派令原告搬運
    重達百餘公斤之240 砲彈及105 砲彈，原告服從軍令多次協
    助搬運砲彈肇致脊椎受傷，復因部隊基訓期間不便經常請病
    假，致使原告傷勢加劇，原告於93年3 月28日返台，翌日經
    國軍台中總醫院診斷為「脊椎崩解，腰與胝部」，旋於同年
    4 月10日至國防醫學院三軍總醫院住院，於同年月21日施以
    「第4 、5 腰椎後位鋼釘植入及後外側骨融合術」，後於同
    年5 月5 日出院，經列名傷殘通報成為重度機能障礙，而於
    同年6 月13日因傷病停役，原告於95年8 月16日以書面向被
    告請求國家賠償為被告所拒，並有停役令影本、作戰或因公
    負傷證明書影本、三軍總醫院診斷證明書影本、國防部95年
    6 月20日徑玟字第0950002799號令影本、國防部陸軍司令部
    拒絕賠償理由書影本等件附卷可稽（見本院卷第6 頁至第14
    頁、第61頁至第66頁）。
  (二)原告因前開傷勢現遺存障礙情形：活動角度約為前屈40至55
    度、背屈約為10至15度、側旋約為20度、側彎約為10度，極
    不宜從事劇烈活動或負重，其勞動能力減少約為百分之30至
    50，並有澄清綜合醫院中港分院96年7 月5 日澄高字第9624
    78號函在卷可按（見本院卷第85頁）。
五、按「公務員於執行職務行使公權力時，因故意或過失不法侵
    害人民自由或權利者，國家應負損害賠償責任。」，國家賠
    償法第2 條第2 項前段定有明文。所謂故意，係指對於構成
    不法侵害行為之事實，明知並有意使其發生，或預見其發生
    而其發生並不違背其本意者而言；所謂過失，係指行為人雖
    非故意，但按其情節應注意能注意而不注意，或對於構成不
    法侵害行為之事實，雖預見其發生，而確信其不發生者而言
    。本件兩造各以前揭情詞主張及抗辯，本件應審酌之爭點厥
    為：被告所屬公務員有無故意或過失不法侵害原告權利？經
    查：
  (一)原告主張被告所屬公務員即連長戊○○派令非受有專長訓練
    之彈藥兵，而係擔任「有線電作業兵」之原告搬運彈藥，為
    有過失云云，被告抗辯因單位實施基地訓練，彈藥由營部搬
    運至連部屬砲兵連之一般性軍事勤務，非屬彈藥兵職責等語
    。按軍隊為維持國家安全之武裝戰鬥團體，戰時任務為作戰
    ，平時則為作戰準備而訓練，原告所屬單位為砲兵連，訓練
    目的即在使砲兵連隊於作戰時能發揮完整之砲兵連戰力，原
    告既為砲兵連士兵，對於砲彈形體及易爆之特性應較其他連
    隊官兵熟悉，而搬運砲彈之動作除特別注意此特性外，餘與
    搬運一般重物無異，並未涉及彈藥專業性，被告抗辯搬運砲
    彈屬於砲兵連士兵之一般性軍事勤務應無不合，並考量軍隊
    作戰訓練之需要，連長基於軍事任務需求，派令所屬官兵執
    行勤務，除有法令明文禁止情形，不得遽指為不當，原告主
    張被告所屬所屬公務員即連長戊○○派令非受有專長訓練之
    彈藥兵，而係擔任「有線電作業兵」之原告搬運彈藥，為有
    過失云云，即難憑採。
  (二)依卷附國軍準則「國軍內部管理實務工作指導手冊」02209
    國軍官兵全民健保就醫（診）管理規定「三、一般規定：(一)
    官兵因病必需醫治或療養者，應呈繳就醫證明申請病假，病
    假一次不得超過三十日…(七)部隊層級官兵經住院或門診治療
    後，如院方開具仍需後續休（靜）養恢復之相關證明者，單
    位得核准於營區內實施休養。(八)官兵如有異常就醫、病假申
    請等情事，單位發現可疑時應主動要求或陪同至國軍醫院實
    施評鑑俾掌握及關切，以防範人員有規避訓練（兵役）等情
    事；若發現病患與醫院（診所）涉有不法，則應主動向地方
    健保稽查單位、衛生主管機關檢舉處理。(九)官兵門診（含住
    院）就醫而未參加部隊重要訓練課程之時數，得由單位主官
    安排於日常操課與必要生活起居以外之適當（休閒等）時間
    補實。…(十三)外（離）島官兵就醫，原則於當地實施，如因病
    情需回本島診治時，仍須經駐地國軍醫院（診所）辦理轉院
    後送、或審查同意後據以請假返台治療。」（見本院卷第16
    9 頁至172 頁）。顯見國軍為避免所屬官兵有藉傷病規避訓
    練（兵役），就罹有傷病必需休養之官兵訂有嚴謹準則，規
    定原則需由醫院開具仍需後續休（靜）養恢復之相關證明，
    單位始得核准於營區內實施休養，外（離）島官兵返台治療
    ，並需經駐地國軍醫院（診所）辦理轉院後送或審查同意後
    始得為之。又依行政院衛生署金門醫院96年5 月22日衛署金
    醫行字第0960002296函覆原告於花崗石醫院病歷資料所示，
    原告於94年2 月25日就診檢查之臨床症狀及診斷為「low ba
    -ck pain；756.11 spondylolysis（按：中譯文為椎弓解離
    ）756.11」、「fever daysago,cough with sputum,…（影
    印文件字樣模糊）,sort thorat,allergy :aspirin ；acut
    -e opper respiretory infections of on specified site
     」 ，於94年2 月28日就診檢查之臨床症狀及診斷為「low
    back pain ；756.11 spondylolysis 756.11 」，即迄至原
    告於94年3 月28日返台就醫前，原告僅於94年2 月25日以下
    背痛及感冒症狀，同年月28日以下背痛症狀前往花崗石醫院
    就醫。當時並無醫囑需後續在營休（靜）養、住院或返台治
    療，依卷附前開國軍準則「國軍內部管理實務工作指導手冊
    」02209 國軍官兵全民健保就醫（診）管理規定「二、具體
    措施：…2.官兵就醫返隊，應檢附醫院就醫證明（批價單）
    銷假，若需後續門診追蹤，得預先要求院方開立約診單，以
    為後續請假就診之依據。」（參見本院卷第167 頁），證人
    戊○○亦證稱：連上弟兄至醫院就診結果伊會主動詢問等語
    （參見本院卷第146 頁），惟依前開原告就醫症狀及醫師診
    斷情況，以一般基層部隊連長之學經歷，實難預期連長戊○
    ○可清楚認識原告傷勢情況及日後可能導致傷殘等嚴重性，
    原告就醫後，醫囑亦無建議免除測驗或交代原告需後續在營
    休（靜）養等，由醫院開具相關證明憑供辦理，證人戊○○
    並證稱：原告至花崗石醫院就醫後並未要求減少服勤，至帶
    隊士官向伊反應原告腰不舒服，伊叫來原告詢問後即停止原
    告所有勤務，並安排於1 星期左右返台等語（見本院卷第14
    5 頁至149 頁），另卷附金防部砲兵指揮部因原告申請國家
    賠償所具調查報告書及戊○○因原告申請國家賠償所具答辯
    報告書亦記載：「…陳員（即原告）於94年3 月23日晚間19
    00時許，反應因大學期間參加網球社，脊椎有舊傷，到部後
    由於站衛哨或是其餘公差因久站，而感腰部酸痛，但因到部
    不久羞於反應。四、經連長得知後，認為陳員（即原告）並
    不適合擔任搬運彈藥工作，即交付值星官免除陳員（即原告
    ）所有衛哨及其他公差勤務…」（見本院卷第38頁、第42頁
    ），堪認原告因下背痛就診後返隊並未即向連長戊○○提出
    減少或免除服勤之要求，則連長戊○○雖知悉原告有下背痛
    症狀，然因不知該傷勢之嚴重性及可能衍生傷殘後果，原告
    亦未反應因傷已達不能服勤，連長戊○○乃依規定仍令原告
    繼續服勤務並協同搬運彈藥，嗣於94年3 月23日約談原告認
    其情況不適於擔任搬運彈藥工作，即免除原告衛哨及其他公
    差勤務，尚難認有何過失。按「公務人員執行職務時，現場
    長官認已發生危害或明顯有發生危害之虞者，得視情況暫時
    停止執行。」，公務人員保障法第20條定有明文。依卷附原
    告之父丙○○傳真信記載：「…關於貴參一電詢『何時、何
    地之甚麼原因」，特向三總吳主任興盛請教，獲答覆：「除
    瞬間重大外力造成者可能立即癱倒無法行動。甲○○個案只
    能研判未能及時治療，繼續從事肢體活動，而逐漸積小傷為
    大傷。』…。」（見本院卷第47頁），原告傷勢既係由「小
    傷逐漸累積所致」，於「小傷」累積過程，客觀上尚非明顯
    已發生傷殘之危害或得認有發生傷殘危害之虞，連長戊○○
    未於原告「小傷」累積過程即予停止原告執行勤務及協助搬
    運彈藥，亦與前開規定無違，不能遽指其有過失。再卷附作
    戰或因公負傷證明書記載：「…94年1 月，部隊基訓期間，
    因不便經常請病假，導致積小傷為大傷…」（見本院卷第8
    頁），原告執此主張被告無正當理由不准原告請假就醫等語
    ，此諒係源於卷附原告之父丙○○傳真信記載：「…3.接受
    基訓期間，不便常請病假未能及時有效診療，導致『脊椎崩
    解』之嚴重結果。」而來（見本院卷第47頁），惟據前開金
    防部砲兵指揮部因原告申請國家賠償所具調查報告書及戊○
    ○因原告申請國家賠償所具答辯報告書均記載：「…陳員（
    即原告）表示單位以『部隊基訓期間不便經常請病假為由』
    致使其無法及時就醫，詳實情形乃因金門地區無適合之醫療
    機關，而陳員（即原告）適逢3 月下旬到假，方建議陳員（
    即原告）結合該次返台休假，至國軍總醫院進行項細檢查，
    以利治療，亦立即協助陳員（即原告）辦理返台手續，實無
    不讓陳員就診情事發生。」（見本院卷第38頁、第42頁）。
    證人戊○○並證稱：原告告知其腰不舒服要求前往醫院就醫
    ，其就會同意原告前往等語（見本院卷第148 頁），原告就
    其曾因傷病欲請假前往醫院就醫遭連長戊○○或其他被告所
    屬公務員無正當理由予以拒絕之事實，未能舉證以實其說，
    單憑前開作戰或因公負傷證明書記載內容「部隊基訓期間，
    因不便經常請病假」，亦難認定被告所屬公務員確有過失。
六、綜上所述，本件原告主張被告所屬公務員不當令非屬彈藥兵
    之原告搬運彈藥，無視已受傷之原告仍令其搬運彈藥，無正
    當理由不准原告請假就醫，於執行公務之指揮管理部隊有故
    意、過失致使原告受有損害，該當國家賠償法第2 條第2 項
    前段規定要件云云，尚不足採，被告之抗辯則屬可取。從而
    ，原告援國家賠償法第2 條第2 項前段及民法第193 條、第
    195 條規定，請求被告給付9,535,644 元並加付法定遲延利
    息，為無理由，應予駁回；其假執行之聲請，亦因失所附麗
    ，應併予駁回。
七、本件因事證已臻明確，兩造其餘攻擊、防禦方法，與判決之
    結果不生影響，無庸逐一論究，末此敘明。
八、據上論結，本件原告之訴為無理由，依民事訴訟法第78條，
    判決如主文。
中    華    民    國    97    年    2     月    22    日
                  民事第三庭    法  官  熊祥雲
以上正本係照原本作成
如對本判決上訴，須於判決送達後20日內向本院提出上訴狀
中    華    民    國    97    年    2     月    22    日
                                書記官  陳鳳怡


司法院資訊處製作；財團法人民間司法改革基金會備份。
